【裁判字號】    95,重訴,90
【裁判日期】    970425
【裁判案由】    損害賠償
【裁判全文】
臺灣高雄地方法院民事判決              95年度重訴字第90號
原      告  丙○○
            乙○○
共      同
訴訟代理人  葉張基律師
被      告  康福旅行社股份有限公司高雄分公司
法定代理人  甲○○
訴訟代理人  林夙慧律師
上列當事人間損害賠償事件，經本院於民國97年3 月26日言詞辯
論終結，判決如下：
    主  文
被告應給付原告丙○○新台幣參拾壹萬參仟玖佰肆拾元，及其中
新台幣參拾萬玖仟壹佰玖拾元，自民國九十五年四月一日起，另
新臺幣肆仟柒佰伍拾元，自民國九十五年四月八日起，均至清償
日止，按年息百分之五計算之利息。
被告應給付原告乙○○新台幣貳拾萬壹仟肆佰伍拾元，及其中新
台幣貳拾萬元，自民國九十五年四月一日起，另新臺幣壹仟肆佰
伍拾元，自民國九十五年四月八日起，均至清償日止，按年息百
分之五計算之利息。
原告丙○○、乙○○其餘之訴均駁回。
訴訟費用由被告負擔千分之七十六，原告丙○○負擔千分之九百
零九，餘由原告乙○○負擔。
本判決第一項於原告丙○○以新台幣壹拾萬伍仟元供擔保後，得
假執行。但被告如以新台幣參拾壹萬參仟玖佰肆拾元預供擔保，
得免假執行。
本判決第二項於原告乙○○以新台幣陸萬捌仟元供擔保後，得假
執行。但被告如以新台幣貳拾萬壹仟肆佰伍拾元預供擔保，得免
假執行。
原告丙○○、乙○○其餘假執行之聲請均駁回。
    事實及理由
壹、程序方面：
一、按當事人喪失訴訟能力或法定代理人死亡或其代理權消滅者
    ，訴訟程序在有法定代理人或取得訴訟能力之本人，承受其
    訴訟以前當然停止；承受訴訟人，於得為承受時，應即為承
    受之聲明，民事訴訟法第170 條、第175 條第1 項分別定有
    明文。本件被告之法定代理人原為鄭仁瑞，嗣於審理中變更
    為甲○○，有高雄市政府營利事業登記證影本1 份在卷可稽
    （本院卷(二)第31頁），則甲○○於民國96年9 月18日具狀聲
    明承受訴訟，核無不合，應予准許。
二、次按訴狀送達後，原告不得將原訴變更或追加他訴。但請求
    之基礎事實同一、擴張或減縮應受判決事項之聲明、不甚礙
    被告之防禦及訴訟之終結者者，不在此限；被告於訴之變更
    或追加無異議，而為本案之言詞辯論者，視為同意變更或追
    加，民事訴訟法第255 條第1 項第1 款、第3 款、第7 款及
    同條第2 項分別定有明文。經查：
  (一)所謂請求之基礎事實同一，係指變更或追加之訴與原訴之原
    因事實，有其社會事實上之共通性及關聯性，而就原請求所
    主張之事實及證據資料，於變更或追加之訴得加以利用，且
    無害於他造當事人程序權之保障，俾符訴訟經濟者稱之（最
    高法院91年度抗字第648 號裁定意旨可資參照）。查本件原
    告原係本於民法第184 條第1 項前段、第224 條、第227 條
    準用第226 條、第227 條之1 、第514 條之7 第2 項及消費
    者保護法第7 條第1 項規定，請求被告負損害賠償責任，嗣
    於本院審理中，除捨棄上開民法第184 條第1 項前段及消費
    者保護法第7 條第1 項之請求權基礎而不為主張外，另追加
    以兩造間所訂旅遊契約第21條之規定為其請求權基礎（本院
    卷第197 頁），被告雖不同意其追加，惟原告起訴與事後追
    加之請求權基礎，均係基於原告等及訴外人張碧玲參加被告
    之「新澳洲雪在燒全覽八日遊」旅遊行程分別受傷或死亡之
    社會事實而來，其各該訴訟標的法律關係之請求基礎事實同
    一，且原告起訴時主張之事實及證據資料，於追加之訴均得
    加以利用，並無礙於被告之程序保障，其追加之訴與原起訴
    請求之基礎事實應屬同一，揆諸前開說明，自應准之。
  (二)又本件原告起訴時係請求被告給付原告丙○○新台幣（下同
    ）6,458,577 元、給付原告乙○○300,000 元，及均自起訴
    狀繕本送達翌日起至清償日止，按年息5%計算之利息，嗣於
    本院審理中變更聲明為：1.被告應給付原告丙○○6,463,32
    7 元，及其中6,458,577 元，自起訴狀繕本送達翌日起，其
    中4,750 元，自原告95年4 月7 日民事準備(一)暨調查證據聲
    請狀繕本送達翌日起，均至清償日止，按年息5%計算之利息
    ，2.被告應給付原告乙○○301,450 元，及其中300,000 元
    ，自起訴狀繕本送達翌日起，其中1,450 元，自原告95年4
    月7 日民事準備(一)暨調查證據聲請狀繕本送達翌日起，均至
    清償日止，按年息5%計算之利息（本院卷第110 頁、第303
    頁），核屬擴張應受判決事項之聲明，與前揭規定相符，亦
    應准許。
貳、實體方面：
一、原告起訴主張：
  (一)原告丙○○與乙○○為母子、與訴外人張碧玲為甫於94年8
    月16日結婚之夫妻，伊等3 人於94年9 月1 日參加被告之「
    新澳洲雪在燒全覽八日遊」旅遊行程（下稱系爭旅遊行程）
    ，而系爭旅遊行程之規劃，被告則係委由澳洲當地之The Wo
    rld Travel公司（下稱TWA 公司）辦理。本件原告等於系爭
    旅遊行程之初，即發現被告提供之JUBO Travel 公司（下稱
    JUBO公司）所屬24人座巴士車齡達18年之久，過於老舊，且
    巴士司機駕駛經驗不足，於旅遊途中多次發生熄火及車體搖
    晃情形，經向被告所屬隨團領隊反應仍未獲改善，嗣於同年
    月5 日旅行團前往南天寺途中，該巴士司機及領隊均罔顧其
    中一條山路路段入口處所設「不適合拖車、卡車及巴士等中
    型車輛行駛」之警告標誌，仍貿然由司機駕駛該老舊之大型
    巴士行駛於該路段行駛，又因在轉彎處煞車失靈，致該巴士
    翻落山谷，造成原告乙○○受有顏面挫傷及裂傷、左胸肋挫
    傷、面部、腰部多處淤腫之傷害，張碧玲因身受重傷經送醫
    後延至94年9 月7 日仍不治死亡，原告丙○○則受有顏面多
    處裂傷、全身多處挫傷及裂傷之傷害，並因遭逢此重大打擊
    而罹患「創傷後壓力症候群合併嚴重失眠」、「嚴重憂鬱症
    」。而本件事故經澳洲當地新南威爾斯州運輸安全調查辦公
    室所完成之調查報告，明確指出車禍發生主因為巴士煞車失
    靈，司機使用排檔不當、煞車技術不良，以致煞車皮過熱從
    而導致煞車失靈，其他原因則包括司機駕駛經驗不足、司機
    對路況不熟悉、巴士不適合行駛該山區路段、巴士不符合登
    記標準等，顯見JUBO公司對於本件事故之肇致有過失，而JU
    BO公司既係被告之履行輔助人，被告對於原告等之受傷及張
    碧玲之死亡結果自應負損害賠償責任。
  (二)原告丙○○及乙○○因本件事故所受之損害，茲分述如下：
  1.就原告丙○○之妻張碧玲死亡部分：
  喪葬費用：原告丙○○因張碧玲死亡支出喪葬費425,700 元
    。
  扶養費用：原告丙○○為63年6 月18日生，其於被害人張碧
    玲死亡之94年9 月7 日，為31歲，依內政部統計處90年臺灣
    地區簡易生命表所示，尚有平均餘命43年，則以每年綜合所
    得稅扶養親屬稅額74,000元計算，且依霍夫曼計算法扣除中
    間利息，原告丙○○所得請求之扶養費用為1,723,687 元。
  精神慰撫金：原告丙○○與張碧玲交往10數年，感情至深，
    因結婚蜜月旅行而痛失愛侶，精神上受有極大之痛苦，故請
    求賠償5,000,000 元之慰撫金。
  又原告丙○○於本件事故後，曾就張碧玲死亡部分受領責任
    保險金1,000,000 元，故扣除此部分金額後，原告丙○○就
    張碧玲死亡部分得請求被告賠償之金額為6,149,387 元（42
    5,700+1,723,687+ 5,000,000-1,000,000=6,149,387）。
  2.就原告丙○○所受傷害部分：
  醫療費用：原告丙○○因本件事故支出醫療費用13,940元。
  精神慰撫金：原告丙○○因本件事故受有如前所述之傷害，
    且因所乘坐之巴士翻落山谷，精神上受有極大之衝擊與驚嚇
    ，請求賠償300,000元之精神慰撫金。
  3.就原告乙○○所受傷害部分：
  醫療費用：原告乙○○因本件事故支出醫療費用1,450元。
  精神慰撫金：原告乙○○因本件事故受有如前所述之傷害，
    且因所乘坐之巴士翻落山谷，精神上受有極大之衝擊與驚嚇
    ，請求賠償300,000 元之精神慰撫金。
  4.合計原告丙○○受有6,463,327 元之損害（6,149,387+13,9
    40+300,000=6,463,327）、原告乙○○受有301,450 元之損
    害（300,000+1,450=301,450）。
  (三)為此爰依民法第224 條、第227 條準用第226 條、第227 條
    之1 、第514 條之7 第2 項及系爭旅遊契約第21條等規定，
    請求被告負損害賠償責任等語。並聲明：1.被告應給付原告
    丙○○6,463,327 元，及其中6,458,577 元，自起訴狀繕本
    送達翌日即95年4 月1 日起，其中4,750 元，自原告95年4
    月7 日民事準備(一)暨調查證據聲請狀繕本送達翌日即95年4
    月8 日起，均至清償日止，按年息5%計算之利息，2.被告應
    給付原告乙○○301,450 元，及其中300,000 元，自起訴狀
    繕本送達翌日即95年4 月1 日起，其中1,450 元，自原告95
    年4 月7 日民事準備(一)暨調查證據聲請狀繕本送達翌日即95
    年4 月8 日起，均至清償日止，按年息5%計算之利息。
二、被告則以：原告丙○○與張碧玲並非合法配偶，蓋張碧玲家
    屬並不知渠等已結婚，且渠等僅係邀同2 名友人吃飯，並於
    席間表示欲結婚，同餐館內之服務人員均未知悉或發現渠等
    有結婚之事實，足見渠等並未舉行公開儀式，則原告丙○○
    既非張碧玲之合法配偶，原告丙○○就其以張碧玲配偶身分
    所為請求部分，即無理由；縱使原告丙○○與張碧玲為合法
    配偶，原告丙○○就此部分請求之撫養費及精神慰撫金均尚
    屬過高；又原告丙○○、乙○○與被告間雖有契約關係，惟
    張碧玲於本件事故中已不幸喪生，權利主體之能力已失去，
    與被告間已無契約關係可言，原告丙○○就張碧玲死亡部分
    自已不得再主張契約權利；至原告丙○○所主張其患有憂鬱
    症及創傷後壓力症候群疾病，惟依高雄醫學大學附設中和紀
    念醫院（下稱高醫醫院）之病歷資料，尚不足以證明與本件
    車禍事故有相當因果關係，而原告丙○○與乙○○於本件事
    故中所受傷害均屬輕傷，渠等各請求30萬元之精神慰撫金亦
    屬過高等語，資為抗辯。並聲明：(一)原告之訴及其假執行之
    聲請均駁回。(二)如受不利之判決，願供擔保請准宣告免為假
    執行。
三、兩造不爭執之事項：
  (一)原告丙○○、乙○○與訴外人張碧玲於94年9 月1 日參加被
    告之「新澳洲雪在燒全覽八日遊」旅遊行程，嗣於同年月5
    日下午該旅行團前往南天寺途中發生車禍，致原告乙○○受
    有顏面挫傷及裂傷、左胸肋挫傷、面部、腰部多處淤腫之傷
    害，張碧玲因身受重傷經送醫後延至94年9 月7 日仍不治死
    亡，原告丙○○則受有顏面多處裂傷、全身多處挫傷及裂傷
    之傷害。
  (二)原告丙○○因張碧玲死亡支出喪葬費425,700 元。
  (三)原告乙○○因本件事故支出醫療費用1,450元。
  (四)原告丙○○於本件事故發生後，已自被告之責任保險人處受
    領張碧玲死亡部分之保險金1,000,000元。
四、本件之爭點為：(一)被告就張碧玲之死亡、原告丙○○所受顏
    面多處裂傷、全身多處挫傷及裂傷之傷害，及原告乙○○所
    受顏面挫傷及裂傷、左胸肋挫傷、面部、腰部多處淤腫之傷
    害，是否應負債務不履行之損害賠償責任？(二)原告丙○○所
    罹患之「創傷後壓力症候群合併嚴重失眠」、「嚴重憂鬱症
    」，與本件車禍事故之發生間，有無相當因果關係？被告就
    此是否亦應負債務不履行之損害賠償責任？(三)原告各得請求
    之賠償數額為若干？茲分別論述如下：
  (一)被告就張碧玲之死亡、原告丙○○所受顏面多處裂傷、全身
    多處挫傷及裂傷之傷害，及原告乙○○所受顏面挫傷及裂傷
    、左胸肋挫傷、面部、腰部多處淤腫之傷害，是否應負債務
    不履行之損害賠償責任？
  1.原告主張丙○○、乙○○、張碧玲與被告締有旅遊契約，為
    被告所不爭，並有國外旅遊定型化契約書、行程表及收據等
    在卷可稽（本院卷(一)第23至29頁），堪信為真實。本件契約
    之履行地（即旅遊地點）為澳洲，具有涉外因素，此涉外契
    約之成立要件及效力之準據法，應依涉外民事法律適用法第
    6 條之規定定之。惟兩造於締約當時並未明定應適用之法律
    ，而兩造均為我國國民，依法即應以我國法為準據法，合先
    敘明。
  2.按因可歸責於債務人之事由，致為不完全給付者，債權人得
    依關於給付遲延或給付不能之規定行使其權利；因可歸責於
    債務人之事由，致給付不能者，債權人得請求賠償損害，民
    法第227 條第1 項、第226 條第1 項分別定有明文。查原告
    丙○○、乙○○與張碧玲於94年9 月1 日參加被告之「新澳
    洲雪在燒全覽八日遊」旅遊行程，嗣於同年月5 日下午該旅
    行團前往南天寺途中發生車禍，致原告乙○○受有顏面挫傷
    及裂傷、左胸肋挫傷、面部、腰部多處淤腫之傷害，張碧玲
    因身受重傷經送醫後延至94年9 月7 日仍不治死亡，原告丙○○則受有顏面多處裂傷、全身多處挫傷及裂傷之傷害等情
    ，有駐雪梨台北經濟文化辦事處認證之新南威爾斯死亡證書
    （本院卷(一)第59至60頁）、診斷證明書（本院卷(一)第120 頁
    、第128 頁）、澳洲南威爾斯州運輸安全調查辦公室調查報
    告（本院卷(一)第228 至267 頁）、駐雪梨辦事處電報（本院
    卷(一)第268 至269 頁）等附卷足稽，且為被告所不爭執，堪
    信原告此部分之主張為真。又依上揭調查報告書所載，本件
    事故之遊覽車係屬JUBO公司所有，本件事故係因遊覽車煞車
    失靈、司機使用排檔不當及煞車技術不良所致（The accide
    nt occurred when the bus's brakes failed,preventing
    the driver from safelynegotiating a corner on a stee
    ply descending road.The brakes overheated as a resul
    t of the Driver's inappropriate selection of gears
    and po or braking technique for the section of road
    he was travelling.），且該遊覽車司機在澳洲當地之駕駛
    經驗不足、司機對路況不熟悉、系爭遊覽車不適合行駛山區
    路段、該遊覽車不符登記標準等，亦同為本件事故之肇事原
    因，足證本件事故之發生係因JUBO公司之過失所致。而被告
    亦自承系爭旅遊行程之規劃，其係委由澳洲當地之TWA 公司
    辦理，JUBO公司則為TWA 公司所選任等情（本院卷(二)第92頁
    ），則TWA 公司及JUBO公司均為在澳洲當地為被告提供旅遊
    服務之人，為被告之履行輔助人，被告應就JUBO公司履行債
    務時之過失，負同一責任（民法第224 條參照）。被告與原
    告丙○○、乙○○與張碧玲締有旅遊契約，為以安排旅程、
    提供交通、膳宿、導遊或其他有關之旅遊服務為營業之人，
    其因過失未提供合於安全標準之旅遊服務，並因此致原告乙○○、丙○○分別受有上揭傷害及造成張碧玲死亡，其履行
    契約顯未符合債之本旨，而有不完全給付之情。原告主張被
    告應就張碧玲之死亡、原告丙○○所受顏面多處裂傷、全身
    多處挫傷及裂傷之傷害，及原告乙○○所受顏面挫傷及裂傷
    、左胸肋挫傷、面部、腰部多處淤腫之傷害，負債務不履行
    之損害賠償責任，洵屬有據。
  (二)原告丙○○所罹患之「創傷後壓力症候群合併嚴重失眠」、
    「嚴重憂鬱症」，與被告本件車禍事故之發生間，有無因果
    關係？被告就此是否亦應負債務不履行之損害賠償責任？
  1.原告丙○○主張其因本件車禍事故除受有上開傷害外，並因
    而罹患「創傷後壓力症候群合併嚴重失眠」、「嚴重憂鬱症
    」等語，被告則抗辯原告丙○○所罹患之「創傷後壓力症候
    群合併嚴重失眠」及「嚴重憂鬱症」，尚無證據足證與本件
    車禍事故具有相當因果關係云云。
  2.經查：原告丙○○於本件車禍事故後罹患「創傷後壓力症候
    群合併嚴重失眠」及「嚴重憂鬱症」精神疾病乙節，業據其
    提出財團法人私立高雄醫學大學附設中和紀念醫院（下稱高
    雄醫學大學附設醫院）診斷證明書4 份為證（本院卷(一)第61
    至64頁），並經高雄醫學大學附設醫院函覆略以：「鄭君於
    94年9 月以前未曾有本院經神科之就診紀錄。依正常情況，
    於重大災難之後，一般人出現如丙○○君之疾患之可能性相
    當高，約有百分之60至80左右」、「所稱『重大災難』事件
    ，即指鄭君所遭逢之『車禍』事件。就一般情況，當遭遇或
    目睹重大壓力事件時，雖大部分人可在一段時間後得到緩解
    ，但亦有為數30% 至60% 的人會發展出『創傷後壓力症候群
    』，這屬精神疾病需積極介入治療；而有約30% 的個案，即
    使在治療下仍可能慢性化，而為『慢性創傷後壓力症候群』
    」等語，有該院95年5 月26日高醫附秘字第0950001609號函
    、95年7 月5 日高醫附秘字第09 50002082 號函暨檢附之丙○○病歷附卷可稽（本院卷(一)第172 頁、第216 頁）；且徵
    諸證人即高雄醫學大學附設醫院醫師楊明仁亦於本院結證：
    伊從事精神科工作已21年，自94年9 月27日丙○○初診起，
    即開始治療丙○○，迄今丙○○仍均門診治療中，丙○○的
    症狀通常發生原因為急性重大災難的反應，例如：戰爭、92
    1 地震、被強暴的婦女、被家暴的婦女、目睹災難或車禍，
    而車禍則需視事件發生情形對個案之衝擊而定，如僅係小擦
    撞，沒有造成身體傷害的情形，可能只有30% 的人可能發生
    這種疾病，若傷害是比較嚴重，例如自己或自己同座的人也
    受傷，可能百分之60、70或80的人都有可能發生鄭與宇勝這
    種狀況，臨床上這種個案情形是常見的，且在事發3 年後追
    蹤，有百分之25至30的人會復原，其他有百分之70的人像丙○○一樣無法復原，有人稱此為藍波症候群，因越戰結束回
    到社會裡面，仍活在戰爭的情境中，對社會無法適應，只能
    逃回森林，而罹患這種症狀的人可能四肢健全，但就是沒有
    辦法工作，因為腦部功能已經受到影響，在伊從事精神工作
    21年期間，曾碰到一個阿兵哥，兩人共乘機車發生車禍，另
    一位夥伴死亡，造成的情形也是像丙○○這樣，另一個比較
    輕的情形是自己開車與對向汽車相撞，在1 、2 年之內常常
    有相撞的一幕出現，從此不敢開車，因車禍發生丙○○這種
    狀況的個案不多，大多是921 地震造成的情況較多，在伊醫
    院因車禍開刀後轉診至經神科的比例雖不高，但伊看過的個
    案中因車禍開刀後轉診至精神科者，其中10個約有6 、7 個
    即為因同車的人死亡而被送至精神科，症狀為惡夢、不斷出
    現驚險、恐怖的一幕、情緒低落、常有罪惡感不如自己也死
    掉，與丙○○的狀況大同小異」等語綦詳（本院卷(一)第327
    至333 頁），足見原告確係因遭逢本件車禍事故，致罹患之
    「創傷後壓力症候群合併嚴重失眠」及「嚴重憂鬱症」精神
    疾病，堪認丙○○所罹患之上揭精神疾病，與本件車禍事故
    之發生間，具有相當因果關係。被告抗辯並因果關係云云，
    並非足取。
  3.綜上所述，原告丙○○既係於參加系爭旅遊行程中，因發生
    本件車禍事故，致罹患創傷後壓力症候群合併嚴重失眠及嚴
    重憂鬱症等精神疾病，則被告對於其因過失未提供合於安全
    標準之旅遊服務，造成原告丙○○所受之上揭精神疾病傷害
    ，自亦應債務不履行之損害賠償責任。
  (三)原告各得請求之賠償數額為若干？
    按不法侵害他人致死者，對於支出醫療及增加生活上需要之
    費用或殯葬費之人，亦應負損害賠償責任；被害人對於第三
    人負有法定扶養義務者，加害人對於該第三人亦應負損害賠
    償責任；不法侵害他人之身體或健康者，對於被害人因此喪
    失或減少勞動能力或增加生活上之需要時，應負損害賠償責
    任；不法侵害他人致死者，被害人之父、母、子、女及配偶
    ，雖非財產上之損害，亦得請求賠償相當之金額；不法侵害
    他人之身體、健康、名譽、自由、隱私、貞操，或不法侵害
    其他人格法益而情節重大者，被害人雖非財產上之損害，亦
    得請求賠償相當之金額，民法第192 條第1 項、第2 項、第
    193 第1 項、第194 條、第195 條第1 項前段分別著有規定
    ，前開規定於因債務人債務不履行，致債權人之人格權受侵
    害者準用之，同法第227 條之1 規定甚明。本件被告因債務
    不履行，分別致原告丙○○、乙○○受傷及張碧玲死亡，而
    應對原告負損害賠償之責，已如前述，茲就原告因此事故所
    得請求賠償之損害數額若干，分別析論之：
  1.原告丙○○就張碧玲死亡而請求賠償6,149,387 元部分：
  (1)殯葬費425,700元部分：
    原告丙○○主張因張碧玲死亡而支出將張碧玲遺體安置於殯
    儀館費用、購買骨灰罐、靈鼓塔位、訃文、告別式費用等共
    計425,700 元，業據其提出統一發票、喪葬費用明細、收據
    、出貨單等件為證（本院卷(一)第65至68頁），且為被告所不
    爭執，堪可採信。則原告丙○○就其為張碧玲支出之上開喪
    葬費用，自得依民法第227 條之1 準用第192 條第1 項規定
    請求被告賠償。
  (2)夫妻扶養費用1,723,687 元及精神慰撫金5,000,000 元部分
    ：
  原告丙○○主張其與訴外人張碧玲為新婚夫妻，被告因債務
    不履行造成張碧玲死亡，其自得以張碧玲配偶之身分，請求
    被告賠償張碧玲死亡所受扶養費用損害1,723,687 元及精神
    慰撫金5,000,000 元之損害云云，則為被告所否認，並以前
    揭情詞置辯。是此部分首應審究者即為：原告與張碧玲是否
    具備民法第982 條所定結婚之要件而有婚姻關係存在？
  按結婚，應有公開儀式及二人以上之證人，民法第982 條第
    1 項定有明文。而民法第982 條所定結婚應有公開之儀式，
    係指結婚之當事人應行定式之禮儀，使不特定人得以共聞共
    見認識其為結婚者而言（最高法院51年台上字第55號判例參
    照），所謂定式之禮儀，不論係依循舊俗或新式，要必以使
    在場共聞共見之不特定人，就其所行儀式之外表，依一般客
    觀習慣，立可認識其為結婚者始足當之，倘就其現場情狀，
    無從認識係舉行結婚儀式，縱當事人主觀上係舉行婚禮，仍
    不得認為有公開之定式禮儀（最高法院82年度台上字第86號
    判決意旨參照）。又按(一)男女二人，約證婚人二人及親友數
    人，在旅館之一房間內舉行結婚儀式，其結婚既係在旅館之
    一房間內，自須有足使一般不特定之人均可知悉之表徵而得
    共見者，始得認為公開。(三)男女二人，在某一官署內舉行婚
    禮，如無足使一般不特定之人均可知悉之表徵而得共見者，
    縱有該署之長官及證婚人二人在場，仍不得謂有公開之儀式
    （司法院院字第1701號解釋參照）。另所謂結婚公開之儀式
    ，及二人以上之證人云者，在結婚儀式未規定以前，無論其
    依舊俗或依新式，但使其舉行結婚儀式係屬公然，一般不特
    定之人均可共見，即為公開之儀式（同上院院字第859 號解
    釋參照）。
  本件原告丙○○主張其與張碧玲結婚，有婚姻關係云云，雖
    據提出其與張碧玲已辦理結婚登記之戶籍謄本為證（本院卷
    (一)第131 頁），惟民法第982 條第2 項規定：「經依戶籍法
    為結婚登記者，推定其已結婚」，係為避免公開儀式在舉證
    上之困難，凡結婚當事人依戶籍法為結婚之登記者，推定其
    已結婚而已，並非以戶籍登記為結婚之生效要件，若有證據
    以資證明其未有公開之儀式及二人以上證人之法定結婚要件
    時，非不得推翻其推定 (最高法院80年台上第2514號、84年
    台上第829 號裁判意旨亦足參照)。
  證人蔡明憲於本院95年度家訴字第37號確認婚姻關係不存在
    事件中證稱：94年8 月16日當天，丙○○撥打電話給伊表示
    雙方父母已同意渠與張碧玲結婚，並邀請伊至「大亨牛排館
    」現場，伊抵達現場時，丙○○及張碧玲均尚未到場，其後
    被告始騎乘機車搭載張碧玲到場，當天渠兩人並未穿著禮服
    ，但衣著正式，到場後渠2 人先點餐，伊乃先詢問丙○○及
    張碧玲確認已徵得雙方父母同意，並詢問丙○○要如何舉行
    結婚儀式，經丙○○告知要照法律規定有公開儀式及不特定
    人所得以共見共聞方式舉行，且請伊擔任司儀後，伊即請丙○○及張碧玲起立，丙○○並拿出戒指，伊遂詢問丙○○是
    否願意娶張碧玲為妻，丙○○答願意，然後伊再反問張碧玲
    是否願意嫁給丙○○，張碧玲回答願意，伊請2 人互換戒指
    ，並對張碧玲表示以後要稱呼其為鄭太太，伊與另外一位證
    人楊子儀即共同舉杯向丙○○及張碧玲祝賀，即告禮成，結
    婚儀式於同日下午五時許自開始至結束僅約幾分鐘，當晚丙○○及張碧玲之父母均未出席參加，伊等並未向餐廳服務人
    員或其他人員宣布丙○○及張碧玲在該處舉行婚禮，現場亦
    未張貼喜幛或放置糖果等物，但當天鄰桌客人也有拍手鼓掌
    ，丙○○及張碧玲並轉身向他們道謝，伊判斷他們應知道在
    舉行婚禮等語（本院95年度家訴字第37號確認婚姻關係不存
    在事件卷第46至50頁）；另證人楊子儀亦於上開事件審理中
    證述：94年8 月16日丙○○撥打電話給伊告知要渠與張碧玲
    要結婚，伊與證人蔡明憲先抵達現場，丙○○及張碧玲則騎
    乘機車到場，伊記得渠等穿著很端裝，但不是婚紗，當天伊
    等大亨牛排館吃排餐，丙○○表示有徵得雙方父母同意，用
    餐完畢，蔡明憲即詢問丙○○是否願意娶張碧玲為妻，丙○○回答願意，蔡明憲再問張碧玲是否願意嫁給丙○○，張碧
    玲回答願意，丙○○就與張碧玲交換戒指，後以紅茶代酒舉
    杯慶祝，鄰桌客人也知悉，丙○○並向他們道謝，伊等並未
    向餐廳服務人員或其他人員宣布丙○○及張碧玲在該處舉行
    婚禮，現場亦未張貼喜幛等語（同上卷第50至54頁），經核
    證人蔡明憲、楊子儀2 人對於丙○○與張碧玲於當日表明欲
    結婚，並由蔡明憲擔任司儀詢問渠等是否願意結為夫妻後，
    由渠等交換戒指等事實之陳述，係屬一致，固堪認丙○○與
    張碧玲於94年8 月16日確曾於大亨牛排館，為達結婚之目的
    ，而邀證人蔡明憲、楊子儀到場，復由蔡明憲擔任司儀詢問
    雙方意願並交換戒指等情為真。
  惟證人即大亨牛排館店長林江鴻於上開事件審理中結證：伊
    自94年7 月1 日開始至95年2 月28日任職於大亨牛排館擔任
    店長，伊店內約12張桌子，桌子分3 排，中間每張桌子可坐
    4 人，靠兩邊可坐3 人，94年8 月16日當天伊有上班，但並
    未見到店內有人宣示要結婚，且亦無其他同事告知店內有人
    舉行婚禮，在伊任職期間均未有客人在店內舉行婚禮等語明
    確（同上卷第88至92頁）；證人即大亨牛排館負責人亦證述
    ：伊為該牛排館負責人，負責該店之管理經營，94年8 月16
    日當天因兩名工讀生離職，故伊有前往店內，當日店內並無
    客人訂喜宴，伊從事牛排館生意從未碰過，因伊店內僅約15
    坪，只有12張桌子，而員工除在店外工作外，尚須接受客人
    點餐及送餐點，還要負責整理桌面、結帳，所以可以看到店
    內的情形等語綦詳（同上卷96年1 月30日、3 月20日言詞辯
    論筆錄），並有大亨牛排館照片附卷可參，則大亨牛排館於
    94年8 月16日當天既於營業中，工作人員進進出出，倘原告
    丙○○與張碧玲確有結婚之公開儀式，應知丙○○與張碧玲
    結婚情事，蓋一般人在面積僅約15坪之牛排館內結婚，因事
    屬罕見，大亨牛排館之工作人員對之應有印象，甚或記憶深
    刻，然本件大亨牛排館之店長及負責人在該店進進出出竟均
    不知其事，顯見丙○○與張碧玲雖於94年8 月16日已舉行上
    開所謂結婚之儀式，到場見聞之證人蔡明憲、楊子儀亦知悉
    該儀式之舉行係為使丙○○與張碧玲兩人締結連理，且大亨
    牛排館為不特定之人均可出入之公開場所，然是日大亨牛排
    館並未張貼喜幛、現場亦未放置糖果，丙○○與張碧玲更未
    穿著禮服或婚紗，渠等亦未向餐廳服務人員或其他人員宣布
    丙○○及張碧玲在該處舉行婚禮等情，已據證人蔡明憲、楊
    子儀結證屬實，顯見當時就原告丙○○所謂之「結婚儀式之
    外表」，並不足使在場共聞共見之不特定人如大亨牛排館工
    作人員，依其所行儀式之外表，及一般客觀習慣，立可認識
    其為結婚者。易言之，當日在場進出之不特定之牛排館工作
    人員既無從認識原告丙○○與張碧玲係舉行結婚儀式，依前
    揭說明，縱當事人主觀上係舉行婚禮，仍不得謂有公開之結
    婚儀式，即與民法第982 條第1 項結婚公開儀式之法定結婚
    要件不符，應認原告丙○○與張碧玲間並未合法結婚而不具
    夫妻之婚姻關係甚明。被告抗辯原告丙○○並非張碧玲之配
    偶，即屬可採。
  從而，原告丙○○主張其與訴外人張碧玲為新婚夫妻，被告
    因債務不履行造成張碧玲死亡，其自得以張碧玲配偶之身分
    ，請求被告賠償張碧玲死亡所受扶養費用損害1,723,687 元
    及精神慰撫金5,000,000 元之損害云云，洵屬無據。
  綜上，原告丙○○就被告因債務不履行致張碧玲死亡部分，
    自僅得請求被告賠償喪葬費425,700 元，其逾此部分之請求
    ，即屬無據。惟因原告丙○○於本件事故發生後，已自被告
    之責任保險人處受領張碧玲死亡部分之保險金1,000,000 元
    ，已如前述，則於扣除上開保險金後，原告丙○○就此部分
    已無餘額可得請領，是原告丙○○就張碧玲死亡部分，請求
    被告賠償6,149,387 元，為無理由，應予駁回。
  2.原告丙○○就其所受傷害請求賠償313,940元部分：
  (1)醫療費用13,940元部分：
    原告丙○○主張因本件車禍事故受有上開傷害，至今共支出
    醫療費用13,940元之事實，業據其提高雄醫學大學附設醫院
    醫療費用明細表、吳外科骨科診所收據、邱育德整型外科收
    據及醫療費用明細為證（本院卷(一)第79至87頁、第121 至12
    2 頁），且為被告所不爭執，原告丙○○此部分之主張堪以
    認定為真實，復核上開費用應均屬醫療上必要之支出，依法
    自應予以准許。
  (2)精神慰撫金300,000元部分：
    按法院於酌定慰撫金數額時，應斟酌加害人與被害人雙方之
    身分、資力與加害程度，及其他各種情形核定之（最高法院
    51年台上字第233 號判例意旨參照）。原告丙○○因被告前
    述債務不履行行為致受有顏面多處裂傷、全身多處挫傷及裂
    傷之傷害，並因遭逢此重大打擊而罹患「創傷後壓力症候群
    合併嚴重失眠」、「嚴重憂鬱症」，迄今仍在治療中，已如
    前述，是原告丙○○主張因所乘坐之巴士翻落山谷，並受有
    上開傷害，精神上受有極大之痛苦，應屬非虛。又原告丙○○為大學畢業，事發當時任職於中央健康保險局南區分局，
    94年度所得為534,022 元、95年度所得為923,058 元，名下
    無任何財產，而被告則為為資本額達1 億5 千萬元之國內著
    名旅行社，此兩造之稅務電子閘門財產所得調件明細表、營
    利事業資料查詢、畢業證書、各類所得扣繳憑單及服務證在
    卷可稽（本院卷(二)第40至42頁、第86至87頁、本院卷(一)第73
    頁、第76至77頁）。本院審酌兩造上開身分、地位、經濟能
    力、原告丙○○受傷程度，及被告為國內著名之旅行社，未
    善盡旅遊業者維護旅客安全之責任等一切情狀，認原告丙○○請求被告精神慰撫金300,000元，應屬適當。
  (3)綜上，原告丙○○就其所受傷害得請求被告賠償之金額共計
    為313,940 元。
  3.原告乙○○請求賠償301,450元部分：
  (1)醫療費用1,450 元部分：
    原告乙○○主張因本件車禍事故受有上開傷害，共支出醫療
    費用1,450 元之事實，業據其提醫療費用證明單及收據為證
    （本院卷(一)第129 至130 頁），且為被告所不爭執，原告乙○○此部分之主張堪以認定為真實，復核上開費用應均屬醫
    療上必要之支出，依法自應予以准許。
  (2)精神慰撫金300,000 元部分：
    原告乙○○因被告前述債務不履行行為致受有顏面挫傷及裂
    傷、左胸肋挫傷、面部、腰部多處淤腫之傷害，已如前述，
    是原告乙○○主張因所乘坐之巴士翻落山谷而受有上開傷害
    ，精神上受有相當之痛苦，應屬非虛。又原告乙○○名下有
    房屋及土地各1 筆，而被告則為為資本額達1 億5 千萬元之
    國內著名旅行社，此兩造之稅務電子閘門財產所得調件明細
    表及營利事業資料查詢在卷可稽（本院卷(二)第37至38頁、第
    42頁、第86至87頁）。本院審酌兩造經濟狀況尚佳、原告乙○○受傷程度，及被告為國內著名之旅行社，未善盡旅遊業
    者維護旅客安全之責任等一切情狀，認原告乙○○請求被告
    賠償之精神慰撫金以200,000 元為當，逾此數額所為之請求
    則無理由。
  (3)綜上，原告乙○○得請求被告賠償之金額共計為201,450 元
    。
五、綜上所述，原告依民法第227 條準用第226 條、第227 條之
    1 規定之債務不履行損害賠償之法律關係，請求被告給付原
    告丙○○313,940 元，及其中309,190 元自起訴狀繕本送達
    翌日即95年4 月1 日起，另4,750 元自原告95年4 月7 日民
    事準備(一)暨調查證據聲請狀繕本送達翌日即95年4 月8 日起
    ，均至清償日止，按年息5%計算之利息，暨請求被告原告乙○○201,450 元，及其中200,000 元自起訴狀繕本送達翌日
    即95年4 月1 日起，另1,450 元自原告95年4 月7 日民事準
    備(一)暨調查證據聲請狀繕本送達翌日即95年4 月8 日起，均
    至清償日止，按年息5%計算之利息，為有理由，應予准許；
    逾上開範圍之請求，則為無理由，應予駁回。
六、末查，原告主張依民法第227 條準用第226 條、第227 條之
    1 、第514 條之7 第2 項及系爭旅遊契約第21條等規定，請
    求被告負損害賠償責任，其訴訟標的雖有數項，惟其僅有單
    一之聲明，法院於此重疊的訴之合併，若認其中一項請求為
    有理由，即可為原告勝訴之判決，就他項標的之競合請求無
    須更為審判，本院既認原告依民法第227 條準用第226 條、
    第227 條之1 規定之債務不履行損害賠償法律關係為請求，
    已屬有理由，則原告民法第514 條之7 第2 項及系爭旅遊契
    約第21條規定請求部分，即無庸予以論斷，併此敘明。
七、本件原告勝訴部分，因判決被告應給付丙○○者既與被告應
    給付乙○○者合併起訴並合併辯論判決，且合併計算之金額
    已逾50萬元，自無民事訴訟法第389 條第1 項第5 款應依職
    權宣告假執行規定之適用，則兩造均陳明願供擔保，請准宣
    告假執行或免為假執行，經核於法並無不合，爰分別酌定如
    附表所示之相當擔保金額宣告之；至原告敗訴部分，其假執
    行之聲請，因訴之駁回而失所附麗，應併予駁回之。
八、又本件事證已臻明確，兩造其餘攻擊防禦方法及所舉未經援
    用之證據，經本院斟酌後，認為均不足以影響本判決之結果
    ，爰不一一論述，附予敘明。
九、據上論結，原告之訴為一部有理由，一部無理由，依民事訴
    訟法第79條、第85條第1 項、第390 條第2 項、第392 條第
    2 項，判決如主文。
中    華    民    國    97    年    4     月    25    日
                  民事第一庭  法  官  劉惠娟
以上正本係照原本作成。
如不服本判決，應於送達後20日內，向本院提出上訴狀並表明上
訴理由，如於本判決宣示後送達前提起上訴者，應於判決送達後
20日內補提上訴理由書（須附繕本）。
                              書記官  林雯琪
中    華    民    國    97    年    4    月    25    日


司法院資訊處製作；財團法人民間司法改革基金會備份。
